【裁判字號】    95,保險上,8
【裁判日期】    950227
【裁判案由】    給付保險金
【裁判全文】
臺灣高等法院臺南分院民事判決     95年度保險上字第8號
上  訴  人  新光人壽保險股份有限公司
法定代理人  甲○○
訴訟代理人  丁○○
            乙○○
被上 訴 人  丙○○
訴訟代理人  黃厚誠  律師
複代 理 人  楊淑惠  律師
上列當事人間請求給付保險金事件，上訴人對於中華民國95年9
月14日臺灣嘉義地方法院（94年度保險字第36號）第一審判決提
起上訴，本院於民國96年2月6日言詞辯論終結，判決如下：
    主  文
上訴駁回。
第二審訴訟費用由上訴人負擔。
    事實及理由
一、被上訴人於原審起訴主張：被上訴人於民國（下同）87年7
    月17日向上訴人投保新光傳家樂253終身還本壽險（保單1AD
    15624），89年10月21日向上訴人投保新光新長安終身壽險
    （保單JRD41007），91年3月11日向上訴人投保新光新住院
    醫療終身健康保險（保單HBD51638）。被上訴人於92年10月
    23日至台南市○○路○段357號健恩醫院戒毒治療，該院以點
    滴及提供藥包治療，當日點滴持續，睡醒後即由護士再給藥
    服用。92年10月24日上午10時許，上訴人因點滴已打完，上
    樓透氣，嗣不慎摔落樓下，雙腿成殘。依新光傳家樂253終
    身還本壽險，上訴人應給付被上訴人平安意外傷害保險金新
    台幣（下同）75萬元、意外傷害醫療保險金3萬元、安康住
    院H10保險金86,000元、綜合保障傷害住院醫療保險金51,60
    0元、殘廢保險金225,000元，合計1,142,600元。依新光長
    安終身壽險，上訴人應給付被上訴人平安意外傷害保險金75
    萬元、綜合醫療住院保險金86,000元、住院醫療日額甲型保
    險金86,000元、綜合保障險殘廢保險金225,000元、傷害醫
    療住險保險金51,600元，合計1,198,600元。依新光新住院
    醫療終身壽險，上訴人應給付被上訴人住院醫療保險金39,0
    00元與145,600元、特別看護保險金39,000元、出院療養保
    險金55,900元，合計279,500元。以上合計2,620,700元。（
    於原審原起訴請求2,462,500元及自起訴狀繕本送達翌日起
    計算之法定遲延利息，嗣擴張聲明金額為3,072,300元及利
    息，再減縮為2,620,700元及95年8月4日起計算之遲延利息
    ，見原審補字卷第4頁、原審卷138、254頁）。被上訴人於
    原審求為判決(1)上訴人應給付被上訴人2,620,700元及自95
    年8月4日起至清償日止，按年息5%計算之利息。(2)被上訴人
    願供擔保請准宣告假執行（原審判命上訴人應給付被上訴人
    2,597,300元，及自95年8月4日起至清償日止，按週年利率
    5%計算之利息。被上訴人就其餘敗訴部分未上訴，業經確定
    。並於本院答辯聲明：駁回上訴人之上訴）。
二、上訴人主張則以：
  (一)被上訴人主張之保險事故發生於92年10月24日，依保險法第
    65條所定2年之請求權消滅時效至94年10月23屆滿，被上訴
    人於94年10月24日始起訴，其請求權已罹於時效而消滅。
  (二)被上訴人提出之診斷證明書，僅能證明受傷，無法證明係因
    施藥致精神恍惚而意外墜樓，縱有墜樓情事，依病歷記載「
    jumped down」，亦係主動跳下。經勘查結果，墜樓處頂樓
    圍牆約至1個成人胸部，被上訴人不可能不小心意外墜落，
    必係自行攀爬跳落，何況被上訴人係因吸食毒品始至健恩醫
    院戒毒，入院隔日即墜樓，無法排除可能為吸食毒品之犯罪
    行為所致，而被保險人自殺、故意行為、吸食毒品犯罪行為
    均屬系爭保險契約所約定之除外責任。上訴人自不負給付保
    險金之責。（上訴人不服原審判決不利上訴人部分），爰請
    求：(1)原判決關於不利於上訴人部分廢棄。(2)上廢棄部分被
    上訴人在第一審之訴駁回。
三、兩造不爭執之事實
  (一)被上訴人於87年7月17日投保傳家樂253終身還本壽險，保險
    單號碼：1AD15624，保險金額20萬元，附帶平安意外傷害保
    險100萬元、意外傷害醫療險3萬元、安康住院HS-10、綜合
    保障險30萬元等附約，保險期間自87年7月17日起至107年7
    月16日。90年4月9日將主約保險金額變更為10萬元，復於本
    件事故後之93年11月11日註銷其中平安意外傷害險與安康住
    院HS-10等附約。
  (二)被上訴人於89年10月21日投保新長安終身壽險，保險單號碼
    ：JRD41007，保險金額30萬元，附帶平安意外傷害保險100
    萬元、綜合醫療險Y-1,000元、住院醫療日額甲型S-1,000元
    、綜合保障險30萬元等附約，保險期間自89年10月21日起終
    生。被上訴人於本件事故後之93年11月11日註銷其中平安意
    外傷害險、綜合醫療險與住院醫療日額甲型險等附約。
  (三)被上訴人於91年3月11日投保新光新住院醫療終身健康保險
    ，保險單號碼：HBD51638，住院醫療日額1,000元。保險期
    間自91年3月11日起終生。
  (四)92年10月24日清晨，被上訴人自台南市○○路○段357號健恩
    診所發生墜落事故，受有第一腰椎粉碎性骨折，併脊髓完全
    損傷之傷害。並經成大醫院以95年8月10日成附醫醫事字第0
    950009052號函覆其「腰椎損傷併雙下肢癱瘓」之情形，符
    合系爭保險契約殘廢保險金給付附表所示第二級「兩下肢各
    有三大關節中之兩關節以上機能永久完全喪失者」之殘廢程
    度（見原審卷第242-1、242-2頁）。
  (五)上開3份保險契約及各該附約於92年10月24日墜樓事故發生
    時，均屬有效之保險契約。
  (六)被上訴人於94年10月24日向原審提起本件訴訟。
四、被上訴人主張伊雙腿成殘，係因92年10月24日在台南市○○
    路○段357號健恩醫院不慎摔落之意外事故所致等情，然為上
    訴人否認，並以前開情詞置辯，則應審究之兩造爭點為：(一)
    被上訴人於94年10月24日提起本件訴訟請求上訴人給付保險
    金，是否已罹保險法第65條之消滅時效？(二)被上訴人於前開
    時、地墜落致雙腿成殘之原因為何，是否符合系爭保險契約
    所約定之意外傷害事故？有無系爭保險契約除外約款情事？
五、經查：
  (一)按由保險契約所生之權利，自得為請求之日起，經過2年不
    行使而消滅，保險法第65條前段定有明文，惟保險法對於如
    何計算期間之方法別無規定，仍應適用民法第119條、第120
    條第2項始日不算入之規定。蓋「始日」在通常情形，多不
    足1日，倘以1日計算，即與社會一般習慣不合。且就傷害險
    而言，保險事故發生時，保險人之保險給付條件未必立即具
    備（例如受傷之日尚未就醫或醫療費用尚未結算），如即時
    起算給付請求權之時效期間，對於被保險人或受益人亦屬不
    利，有違保險法第54條第2項規定「以作有利於被保險人解
    釋為原則」之精神（最高法院93年度第8次民事庭會議決議
    參照）。又法令、審判或法律行為所定之期日及期間，除有
    特別訂定外，其計算依本章之規定。以日、星期、月或年定
    期間者，其始日不算入。民法第119條、第120條第2項定有
    明文。本件被上訴人自高處墜落受傷之事故，發生於92年10
    月24日，其本於保險契約對上訴人之保險金請求權消滅時效
    期間，依上開民法之規定，應自翌日即92年10月25日起算，
    至94年10月24日止始屆滿2年，被上訴人於94年10月24日向
    原審提起本訴，並未逾保險法第65條所定2年之請求權消滅
    時效期間，上訴人抗辯本件被上訴人之請求權已罹於時效而
    消滅，尚非可採。
  (二)按保險人對於保險期間被保險人因不可預料或不可抗力之事
    故所致之損害，負賠償之責，保險法第1條、第29條第1項前
    段規定甚明，惟同法第29條第2項但書亦規定，出於被保險
    人故意所致之損害，不負賠償責任。是被保險人僅須證明保
    險事故之損害業已發生即可，保險人如主張其有免責事由，
    應由保險人負舉證之責。次按保險事故以具有偶發性為要件
    ，是以危險非直接因被保險人之故意行為所致者，保險人即
    應負賠償責任（最高法院89年度台上字第1382號、91年度台
    上字第341號判決參照）。查：
  1.被上訴人於92年10月23日至台南市○○路○段357號健恩診所
    就醫，並住院在該診所3樓病房，為治療被上訴人失眠症狀
    ，診所醫師於當日晚間施以口服FM2（Flunitrazepam）藥劑
    。翌日上午，診所謢士郭麗月、蘇巧雲發現被上訴人墜落於
    鄰屋2樓鐵皮屋頂。被上訴人係自診所4樓頂樓陽台墜落，該
    4樓頂樓陽台為開放空間，未置任何傢俱、物品，設有圍牆
    與鐵皮屋頂，圍牆高度118.5公分，被上訴人墜落所在之鄰
    屋2樓鐵皮屋頂有少許凹陷等事實，為兩造所不爭執，並經
    原審於95年3月14日現場勘驗無誤，製有勘驗筆錄附卷可稽
    （原審卷第170~178、187~190頁）。再由證人郭麗月、蘇巧
    雲於勘驗時分別具結陳述：「被上訴人是92年10月23日中午
    時前來住院」、「到晚上快睡覺前，約10點到11點，給FM2
    口服藥幫助其睡眠」、「她有睡到隔天早上……，24日早上
    8點多，她有下來5、6次，想出去，我們護士有攔下來，帶
    她回病房休息看電視」、「當時她精神狀況與正常人一樣」
    、「我有聽到墜落聲，應該是在9點以後，我馬上到病房去
    看，被上訴人不在房內，我就逐層找」、「我也自後上樓，
    因為醫院內沒有找到人，我們2人就就一起上頂樓去看，就
    看到原告蹲在2樓鐵皮屋頂即本日看到的凹陷處蹲著，面朝
    西，拿著皮包，右手還在打手機跟人講話，拎著鞋子」、「
    我看到她在2樓屋頂走動，我要她不要再走了，因為她往南
    面1樓屋頂處想下去，我一直喊她不要下去。」、「我當時
    已經架好樓梯，人已經趴在1樓屋頂，要被上訴人不要再動
    ，會去接她，但被上訴人不聽，從2樓屋頂攀爬想下1樓屋頂
    ，當時她身體朝建築物，背向外，建築物有欄杆可以抓，腳
    也可以踩，但她不小心，手沒有扶好，就背朝下、面朝上摔
    落1樓鐵皮屋頂，躺在那裡沒有動，一直說她的臀部很痛」
    、「當時意識很清楚（指被上訴人），我有罵她怎麼可以這
    樣，她還很不好意思，當時她身體外表看不出很明顯的外傷
    ，只有腳踝有一點點破皮」等語（見原審卷第171~174 頁）
    ，足見被上訴人墜落之前，精神狀況正常，且自診所4樓頂
    樓墜落至鄰屋2樓鐵皮屋頂時，尚能自由行動，其係自行由2
    樓鐵皮屋頂欲攀爬而下時，始墜落1樓鐵皮屋頂致無法動彈
    ，此亦為上訴人訴訟代理人於原審所是認（見原審卷第205
    頁）。2位護士陳述被上訴人墜落前意識清楚一節，與被上
    訴人嗣後到庭證稱：「當時我意識很清楚」（原審卷第207
    頁）等語相同，應堪採信。雖然被上訴人本人另證述：「我
    姐姐走了」、「我只是要找我姐姐，他們說我姐姐回去了，
    我才上樓透透氣，因為吊點滴後，身體很熱，嘴乾，我只是
    到頂樓透透氣，但頂樓沒有椅子，只有牆，我只是要跳到牆
    上坐坐，我當時面對牆，雙手攤在牆上，身體有點側，想跳
    上去坐，結果跳過頭，然後就墜落了，我掉下來時，有聽到
    有人來拉我的手要扶我時說糟糕了，我清醒時，已經是第四
    天以後了。」（原審卷第206、207頁）等語，就其有無二度
    墜落情事，與證人即護士郭麗月、蘇巧雲2人之陳述不盡相
    符，然參之被上訴人於起訴狀中記載「因醫院施藥關係，精
    神恍惚，始摔落樓下鐵皮屋，雙腿成殘」，與被上訴人嗣後
    到庭證述其墬樓前「當時我意識很清楚」及證人郭麗月、蘇
    巧雲均證述被上訴人當時「精神狀況與正常人一樣」等情不
    符，對照成大醫院92年10月24日急診護理記錄記載「13：40
    P't con's clear（病人意識清楚）但有時會晃（恍）忽…
    …Dr.王及Dr.黃問P't是否服其它藥，P't不確定且言辭閃爍
    不定，曾自說有服鎮靜藥」、「16：35……雙手麻但對於上
    肢麻一下說會，一下說不會」等語，顯然被上訴人在當日下
    午轉送成大醫院急診室時，意識尚清楚，能理解護士之詢問
    並回答，則被上訴人到庭所為陳述「墜落後至第4日始清醒
    」一節，顯非事實。被上訴人雖於92年10月23日晚間經健恩
    診所醫師施以FM2藥劑，據健恩診所函覆所施給之FM2管制藥
    品「其作用為誘導睡眠迅速，且無興奮和自主神經的不良反
    應，用以治療失眠，本診所於23日當晚所開出之藥劑量依法
    乃為合乎治療失眠之合理範圍，對丙○○君翌（24）日之人
    體精神狀態或認知功能並不會有任何不良影響。」，有該診
    所回函附原卷足稽（見原審卷第119頁），再經原審將健恩
    診所當日病歷含藥劑處方檢送國立成功大學醫學院附設醫院
    （下稱成大醫院），由成大醫院函覆「以上藥物均在醫療常
    規使用範圍，根據健恩診所及成大醫院陳女之病歷記載並無
    導致心神喪失或精神耗弱之充分證據。」，亦有該院95年3
    月28日成附醫醫事字第0950002316號函及其所附病患診療資
    料摘錄表等在卷足鑒（見原審卷第161-1、161-2頁），與健
    恩診所上函記載內容相同，因認被上訴人在前1日服用之藥
    物尚不致造成意識模糊情事。復參酌前揭成大醫院覆函記載
    「患者92年10月24日到急診就診是因為由一層樓高度墜落致
    L-Sp ine（脊椎）L1 burs t fracture合併Spinal cord in
    -jury與右踝骨折與右跟骨骨折」（見原審卷第161-4頁），
    對照成大醫院92年10月25日病歷病史欄記載「At yes terda
    -ymorning, she fell down from 3m height and had noob
    -vious trauma at the firsttime and she c an walkarou
    -nd.But then weakness over bil.Low extremi ties w as
    noted and she fell down again.」，其出院病歷摘要病史
    欄記載「she jumped down via window and fell down on
    鐵皮屋頂and she fell down aga in from鐵皮屋頂at AM7:
    00on 92/10/24」（見卷附外放之成大醫院病歷第15頁、16
    頁背面），其中就被上訴人發生2次墜落事故，及第一次墜
    落後，無明顯外傷，猶能走動，第二次墜落始發生脊椎神經
    損傷與下肢骨折一節，與上開二位護士證述情節相符。而被
    上訴人於起訴前已與健恩診所成立和解書，由健恩診所給付
    慰問金5萬元，健恩診所於本件給付保險金之訴訟並無利害
    關係，且2位護士於原審勘驗時已非健恩診所受雇人，尚無
    偏袒任何一造之必要，其2人於具結後就親身經歷之事實為
    證言，所證述情節，亦屬可信，自堪據為裁判基礎。況且，
    上訴人就上開二位證人之證詞時，亦表示無意見，業如前述
    。至台南市郭綜合醫院雖覆函原審法院稱：「當時因病患（
    指被上訴人）神智不清，．．云云。」（見原審卷第18頁）
    ，已在被上訴人跌落致腰椎骨折轉送該院之情形，既非被上
    訴人受傷前之情況，自難採為有利於上訴人之認定。
  2.上訴人雖以健恩診所4樓樓頂圍牆高度118.5公分，被上訴人
    身高160公分，非自行攀爬，不可能意外墜樓，並引用成大
    醫院病歷「She jumped down」之記載，抗辯被上訴人墜落
    所致傷殘，係其故意行為所致，上訴人無理賠責任云云。惟
    查由勘驗現場所見圍牆高度，一般人站立於該頂樓時，固不
    致於發生墜落危險，又由被上訴人本人到庭陳述「我只是到
    頂樓透透氣，但頂樓沒有椅子，只有牆，我只是要跳到牆上
    坐坐，我當時面對牆，雙手攤在牆上，身體有點側，想跳上
    去坐，結果跳過頭，然後就墜落了」（原審卷第206、207頁
    ）等語，尚不足據以認定被上訴人係故意自頂樓跳下。按所
    謂因故意行為而致保險事故發生，必須行為人就保險事故之
    發生明知並有意使其發生，或預見該保險事故之發生，且其
    發生並不違背行為人之本意者。本件被上訴人已否認有何自
    殺或自殘行為，依被上訴人上開陳述，因頂樓無處可坐，始
    跳到圍牆上坐，其墮落2樓屋頂縱有過失，要與明知並有意
    導致殘廢之直接故意，或預見將導致殘廢，亦不違反其本意
    之「間接故意」有間，而過失所致保險事故之發生，並非上
    訴人得拒絕給付保險金之除外約款，自上訴人亦未舉證證明
    被上訴人係故意自健恩診所4樓樓頂跳下而受傷，所辯已非
    可採。況由護士即證人郭麗月、蘇巧雲陳述與成大醫院92年
    10月25日病歷記載，被上訴人墜落至2樓屋頂時，仍能走動
    ，顯見第一次墜落時，尚未發生雙腿成殘之情形，而係被上
    訴人欲自行由2樓屋頂攀爬下1樓屋頂時，始發生二度墜落致
    無法動彈情事，參酌由2位目擊證人證述被上訴人當時是「
    身體朝建築物，背向外……不小心，手沒有扶好，就背朝下
    、面朝上摔落1樓鐵皮屋頂，躺在那裡沒有動」（原審卷第
    173頁）等語，亦足見被上訴人第二次墜落並非故意跳下，
    而係攀爬不當失足所致，從而，被上訴人主張其係意外事故
    致雙腿成殘一節，核與事證相符，自堪採為裁判基礎，上訴
    人抗辯被上訴人墜落係出於故意行為，未據舉證以實其說，
    要難憑採。
  3.上訴人另抗辯被上訴人因吸食毒品始至健恩診所戒毒，入院
    隔日即墜樓，無法排除可能為吸食毒品之犯罪行為所致，而
    被保險人吸食毒品之犯罪行為屬保險契約約定之除外責任，
    故上訴人不負給付保險金責任云云。按上訴人援用保險契約
    除外約款主張免責，係屬有利於上訴人之事項，依民事訴訟
    法第277條舉證責任分配原則，自應由上訴人負舉證責任。
    經查，被上訴人固自承為戒毒始至健恩診所就醫，並自陳在
    92年10月18或19日有以摻入香煙的方式施用海洛因，然之後
    到健恩診所住院都沒有再施用任何毒品等語（見原審卷第20
    6頁）。成大醫院被上訴人病歷Past History欄雖有drugabu
    se(毒品濫用)：強力膠、morphine病史之記載，惟病史縱有
    施用毒品之記載，要不足以證明被上訴人在墜落事故前有何
    施用毒品之犯罪行為，經原審分別函詢被上訴人就醫之健恩
    診所、郭綜合醫院與成大醫院，其中健恩診所與成大醫院均
    函覆被上訴人就醫時並未測被上訴人血中毒品反應（見原審
    卷第118頁反面、161-4頁），郭綜合醫院則函覆原審於92年
    10月24日「曾檢測MDMA及FM2，MDMA於正常值，FM2值（+高
    ）……FM2為三級管制藥品，亦常使用於失眠患者，若為醫
    師處方，則不逕視為毒品」（見原審卷第18頁），而被上訴
    人在前1日確由健恩診所醫師施以FM2藥劑以治療其失眠症狀
    ，已見前述，則其血液中FM2值高尚非屬施用毒品行為。況
    由證人郭麗月、蘇巧雲均證述被上訴人墜落前「意識很清楚
    」、「精神狀況與正常人一樣」（見原審卷第172頁勘驗筆
    錄），並無施用毒品者通常伴隨發生之精神恍惚症狀。次查
    ，海洛因係嗎啡經化學合成之半人工合成品，藥性倍於嗎啡
    ，其經施用進入人體，藉人體解毒系統之代謝作用而分解成
    嗎啡，故可由施用者尿液中檢出嗎啡反應，本件由附卷健恩
    診所、郭綜合醫院與成大醫院病歷與覆函資料，均無此項檢
    測記載，又一般施用毒品，50%以上於8小時內自尿中排出，
    90%於24小時內，自尿中排出（行政院衛生署藥物食品檢驗
    局藥檢壹字第056954號函參照），縱被上訴人在住院前之
    10月18或19日曾施用毒品海洛因，惟與墜落發生時間相隔已
    5至6日，縱有微量海洛因存於體內，應不致對其精神狀況有
    何影響，此外，並無證據足資證明被上訴人在墜落前有何施
    用毒品之犯罪行為，自不足證明被上訴人92年10月24日墜落
    事故與其10月18或19日施用毒品行為間有何因果關聯，從而
    ，上訴人抗辯稱被上訴人墜落所致傷害係因施用毒品之犯罪
    行為所致，亦未據舉證以實其說，自難憑採。
  4.上訴人指被上訴人於起訴狀主張因精神恍惚而墬樓，於到庭
    又陳述：意識很清楚，前後矛盾一節；按被上訴人起訴狀固
    曾載稱：伊當時在建恩診所戒毒住院時，因施藥而精神恍惚
    所致，惟被上訴人稱該起訴狀係委由律師所撰，因原審訴訟
    代理人急於起訴，故未經充分與伊討論，嗣伊已於原審到庭
    陳述，並作更正等語。依起訴狀末頁所載，被上訴人確透過
    法律扶助基金會協助，委由律師撰狀而起訴，其後既已自行
    到庭更正其事實，自無不合，併而敘明。
六、被上訴人既於92年10月24日在健恩診所因墜落致發生第一腰
    椎粉碎性骨折，併脊髓完全損傷，雙下肢癱瘓之身體傷害等
    ，有成大醫院診斷證明書、郭綜合醫院覆原審函、重度肢障
    身心障礙手冊附卷可稽（見原審卷第18、25、217、220頁）
    ，係意外傷害事故，則被上訴人依兩造間有效之保險契約，
    請求上訴人給付保險金，自屬有據，茲就兩造間保險契約約
    款，就被上訴人得請求之保險給付，論述如下：
  (一)新光傳家樂253（保險單號碼：1AD15624）主約部分：被上
    訴人未請求。附約部分：
  1.平安意外傷害險（保險金額100萬元）依上訴人提出新光平
    安意外傷害保險附約條款第10條「被保險人於本契約有效期
    間內遭受第3條約定的意外事故，自意外傷害事故發生之日
    起180日以內致成附表所列28項殘廢程度之一者，本公司給
    付「意外殘廢保險金」，其金額按該表所列給付。依附表第
    二級之殘廢程度係指「兩上肢、或兩下肢、或一上肢及一下
    肢，各有三大關節中之兩關節以上機能永久完全喪失者」，
    上訴人應按附約保險金額75%給付殘廢保險金，又依契約附
    註五，所謂關節機能的喪失係指關節永久完全僵硬或關節不
    能隨意識活動而言（見原審卷第42~47頁）。原審檢附上開
    契約條款附表所列各項殘廢等級內容與附註說明，函詢成大
    醫院，已據成大醫院以95年8月10日成附醫醫事字第0950009
    052號函覆（見原審卷第242-1、242-2頁），被上訴人因本
    件墜落所受傷害，符合上開附表第2級之殘廢程度，則上訴
    人依約應給付保險金75萬元（計算式：1,000,000元×75 %
    ＝750,000元）。
  2.意外傷害醫療險（保險金額3萬元）依上訴人提出新光意外
    傷害醫療保險附約條款第10條前段「被保險人於本附約有效
    期間內遭受第3條約定的意外傷害事故，自意外傷害事故發
    生之日起180日以內，經登記合格的醫院診斷需住院治療，
    對於同一住院治療期間所發生的醫療費用，因無法提供收據
    正本且未申請第9條之傷害醫療保險金者，本公司改依本附
    約約定的『每次傷害醫療保險金限額』之2%乘以被保險人實
    際住院日數，給付保險金。」（見原審卷第48~53頁）。本
    件被上訴人於92年10月24日墜落受傷，當日由健恩診所送郭
    綜合醫院，再由郭綜合醫院轉診成大醫院住院治療，至93年
    1月17日出院，共計住院86日，有郭綜合醫院95年1月5日郭
    綜發字第0950003675號函（見原審卷第18頁）與成大醫院病
    歷附卷，被上訴人未依上開保險契約第9條申請傷害醫療保
    險金，均為兩造所不爭執，則依保險契約約款第10條計算此
    部分保險金應為51,600元（計算式：30,000元×2%×86日＝
    51,600元），惟因兩造既約定保險金額3萬元，被上訴人僅
    得於保險金額範圍內請求。
  3.安康住院險HS-10依上訴人提出新光安康住院保險附約條款
    第5條「本附約所稱傷害，係指被保險人於本附約有效期間
    內，遭受意外傷害事故，因而蒙受之傷害。本附約所稱意外
    傷害事故，係指非由疾病引起之外來突發事故。」、第7條
    「被保險人於本附約有效期間內因第5條約定之疾病或傷害
    住院診療時，本公司依本附約約定給付保險金。」，並於第
    13條就HS-10附約約定每日病房費用保險金限額為1,000元（
    見原審卷第52~56頁），兩造對於被上訴人因本件墜落受傷
    害住院86日，如符合上開契約所定意外事故所致之傷害，保
    險人得依住院日數，依每日1,000元之保險金限額給付病房
    費用保險金，並未爭執，則被上訴人因本件墜落事故受傷，
    既屬意外事故，已見前述，被上訴人依此項附約請求上訴人
    給付住院病房費用保險金86,000元，即屬有據。（計算式：
    1,000元×86＝86,000元）。
  4.綜合保障險（保險金額30萬元）依上訴人提出新光綜合保障
    附約條款第8條第1項「被保險人於本附約有效期間內遭受第
    4條約定的意外傷害事故，自意外傷害事故發生之日起180日
    以內致成附表所列第28項殘廢程度之一者，本公司給付殘廢
    保險金，其金額按該表所列給付。」，其殘廢程度附表內容
    與保險金給付金額均同附約1.平安傷害意外險，另依第9條
    「被保險人於本附約有效期間內遭受第4條約定的意外傷害
    事故，自意外傷害事故發生之日起180日以內，經醫院或診
    所住院治療者，本公司按其住院日數給付下表所列傷害住院
    醫療保險金日額，但每次傷害給付日數不得超過90日」，並
    約定主契約被保險人每日給付金額為附約保險金額之2/1000
   （見原審卷第57~63頁）。本件被上訴人因墜落事故所受傷害
    符合上開附表第2級之殘廢程度，依約保險人應依附約保險
    金額之75%給付殘廢保險金，並依附約保險金額2/,1000，按
    住院日數給付傷害住院醫療保險金，則被上訴人得請求給付
    之殘廢保險金為225,000元（計算式：300,000元×75%＝225
    ,000元）、傷害住院醫療保險金51,600元（計算式：300,00
    0元×2/1,000×86日＝51,600元）。
  5.綜上，被上訴人依新光傳家樂保險契約，請求上訴人給付保
    險金1,142,600元（計算式：750,000元＋30,000元＋86,000
    元＋225,000元＋51,600元＝1,142,600元），符合保險契約
    之約定，應予准許。
  (二)新光新長安終身壽險（保險單號碼：JRD41007）：主約部分
    ：被上訴人未請求；附約部分：
    1.平安意外傷害險（保險金額100萬元），本附約約定條款
      與前述新光傳家樂253附約1.平安意外傷害險相同，茲不
      贅述，被上訴人所受傷害符合約款附表所列第二級之殘廢
      程度，上訴人應給付殘廢保險金75萬元（計算式：1,000,
      000元×75%＝750,000元，原審卷第31、45頁）。
    2.綜合醫療險Y-1,000元，依上訴人提出新光綜合醫療保險
      附約條款第11條「被保險人於本附約有效期間內因疾病或
      意外傷害事故，經醫院診斷確定必須住院治療時，本公司
      自其住院治療之日起至出院之日止，按本附約約定之『住
      院醫療日額』乘以實際住院日數，給付『住院保險金』，
      且任何一次事故之住院治療給付日數，最高以90日為限。
      」（見原審卷第76~79頁）。被上訴人因本件事墜落事故
      受傷住院86日，業如前述，依約得請求住院保險金86,000
      元（計算式：1,000元×86日＝86,000元）。
    3.住院醫療日額甲型S-1,000元，依上訴人提出新光住院醫
      療日額保險附約條款甲型第1條前段「被保險人在本附約
      有效期間內因疾病或意外傷害事故，經醫院診斷確定必須
      住院治療時，本公司自其住院治療之日起至出院之日止，
      按本附約約定之『住院醫療日額』乘以其實際住院日數，
      給付『住院保險金』，且任何一次事故之住院治療給付日
      數，最高以要保書所載之最高日數為限。」（見原審卷第
      80~83頁），依要保書所載任何一次事故最高給付365日（
      見原審卷第31頁），被上訴人住院86日，未逾要保書約定
      最高日數，則被上訴人依約得請求住院保險金86,000元（
      計算式：1,000元×86日＝86,000元）。
    4.綜合保障險（保險金額30萬元），本附約約定條款與前述
      新光傳家樂253附約4.綜合保障險相同，茲不贅述。依該
      附約條款第8條第1項，被上訴人因墜落所受傷害符合附表
      所示第二級之殘廢程度，上訴人應按保險金額75%給付殘
      廢保險金。再依附約條款第9條，上訴人依附約保險金額
      2/1000，按住院日數給付傷害住院醫療保險金。則被上訴
      人得請求之殘廢保險金為225,000元（計算式：300,000元
      ×75%＝225,000元）、傷害住院醫療保險金51,600元（計
      算式：300,000元×2/1,000×86日＝51,600元）。
    5.綜上，被上訴人依新光新長安終身壽險契約，請求上訴人
      給付保險金1,198,600元（計算式：750,000元＋86,000元
      ＋86,000元＋225,000元＋51,600元＝1,198,600元），亦
      符合保險契約之約定，應予准許。
  (三)新光新住院醫療終身壽險（保單號碼：HBD51638、日額1,00
    0元）本保險契約條款（附於原審卷第84~95頁），被上訴人
    因墜落事故受有「第一腰椎粉碎性骨折、脊髓完全損傷」、
    「雙下肢癱瘓」之傷害，業據成大醫院函覆符合前述平安意
    外傷害險契約條款附表第二級所定「兩下肢各有二大關節中
    之兩關節以上機能永久完全喪失」之殘廢程度，已見前述，
    自屬新光新長安醫療終身壽險第7條第10項第6款「癱瘓」之
    情形（即肢體機能永久完全喪失，包括兩下肢各有三大關節
    中之兩關節以上機能永久完全喪失者）。茲就被上訴人依本
    契約條款請求之住院醫療保險金、特別看護保險金、出院療
    養保險金，分明說明如下：
    1.住院醫療保險金，依契約第9條「被保險人於本契約有效
      期間內，因疾病或傷害，經醫院診斷必需住院診療時，本
      公司依被保險人每次住院之連續實際住院日數及其投保之
      『住院醫療日額』，依下表給付『住院醫療保險金』：自
      第1日至第30日之部分，每日給付金額為住院醫療日額乘
      1.3倍、自第31日以後之部分，每日給付金額為住院醫療
      日額乘2.6倍」，被上訴人住院86日，依約得請求住院醫
      療保險金184,600元（計算式：《1,000元×1.3×30日》
      ＋《1,000元×2.6×56日》＝184,600元）。
    2.特別看護保險金，依契約第12條「被保險人於本契約有效
      期間內，依第9條之約定住院治療，並接受第7條約定之重
      大手術或經醫師診斷確定罹患第7條約定之重大疾病時，
      本公司依其投保之『住院醫療日額』的1.3倍乘以每次住
      院之住院日數給付『重大手術暨重大疾病住院特別看護保
      險金』。但每次住院期間施行重大手術第一級或罹患重大
      疾病者，最多以30日為限；施行重大手術第二級者，最多
      以12日為限。」，對照第9條「……因疾病或傷害，經醫
      院診斷必需住院診療……」之記載，則被保險人因意外事
      故傷害，經醫院診斷必需住院診療，並接受第7條所定之
      重大手術者，亦得依上開第12條規定，請求給付「重大手
      術住院特別看護保險金」。本件被上訴人因墜落致雙下肢
      癱瘓，於成大醫院實施之手術屬保險契約條款附表所載神
      經類第38項「脊髓硬膜內外手術」，業經成大醫院函覆在
      卷（參原審卷第242-2頁診療摘要表），而依契約第7條第
      8項、第9項，又將「重大手術」區分為第一級與第二級，
      其中第一級係指附表中所列給付倍數為50倍之手術項目，
      第二級係指附表中所列給付倍數為20倍之手術項目，被上
      訴人於成大醫院所接受之第38項「脊髓硬膜內外手術」於
      重大手術表所列給付倍數為20倍者，應屬第二級之重大手
      術，依第12條第1項後段所定，被上訴人得請求之「重大
      手術住院特別看護保險金最多以12日為限，則被上訴人得
      請求上訴人給付此部分保險金應為15,600元（計算式：1,
      000元×1.3×12日＝15,600元）。
    3.出院療養保險金，依契約第16條第1項「被保險人於本契
      約有效期間內，依第9條之約定住院治療時，於其出院後
      ，本公司依其投保之『住院醫療日額』的65%乘以每次住
      院之住院日數給付『出院療養保險金』。」被上訴人因本
      件墜落保險事故受傷，住院86日，依約得請求出院療養保
      險金55,900元（計算式：1,000元×65%×86日＝55,900元
      ）。
    4.綜上，被上訴人依新光新住院醫療終身壽險契約，請求上
      訴人給付保險金（184,600元＋15,600元＋55,900元＝256
      ,100元），在256,100元範圍內，符合保險契約之約定，
      應予准許。
  (四)綜合上開3份保險契約與各該附約，被上訴人得請求上訴人給
    付之保險金額合計為2,597,300元（1,142,600元＋1,198,60
    0元＋256,100元＝2,597,300元）。
七、末按給付有確定期限者，債務人自期限屆滿時起，負遲延責
    任。給付無確定期限者，債務人於債權人得請求給付時，經
    其催告而未為給付，自受催告時起，負遲延責任。其經債權
    人起訴而送達訴狀，或依督促程序送達支付命令，或為其他
    相類之行為者，與催告有同一之效力。民法第229條第1項、
    第2項定有明文。又遲延之債務，以支付金錢為標的者，債
    權人得請求依法定利率計算之遲延利息，為同法第233條第1
    項前段所明定。本件被上訴人於原審起訴請求上訴人給付保
    險金及自起訴狀繕本送達翌日（95年1月4日，見原審補字卷
    第4頁、原審保險字卷第10頁送達回證，上訴人自受催告時
    起，負遲延責任）起計算之利息，嗣經擴張聲明再減縮聲明
    之金額及利息已如上述，被上訴人於原審95年8月3日言詞辯
    論期日將利息減縮請求自翌日（即95年8月4日、見原審卷第
    249、255頁）起至清償日止，按法定利率計算之遲延利息，
    即屬於法有據。從而，被上訴人本於保險契約請求上訴人給
    付保險金2,597,300元及自95年8月4日起至清償日止，按週
    年利率5%計算之利息範圍內，為有理由，應予准許。原審就
    此部分為被上訴人勝訴判決，並依據兩造聲請分別為准免假
    執行之宣告，於法並無違誤，上訴意旨指摘原判決此部分不
    當，求予廢棄改判，為無理由，應予駁回。
八、本件事證已臻明確，兩造其餘攻擊防禦方法及證據資料，核
    與本件判決結果不生影響，爰毋庸一一論述，附此敘明。
據上論結，本件上訴為無理由，依民事訴訟法第449條第1項、第
78條，判決如主文。
中    華    民    國    95    年    2     月    27    日
                  民事第三庭  審判長法  官  陳光秀
                                    法  官  曾平杉
                                    法  官  莊俊華
上為正本係照原本作成。
如對本判決上訴，須於判決送達後20日內向本院提出上訴狀，未
表明上訴理由者，應於上訴後20日內，向本院提出理由書（須附
繕本）。依法須繳納裁判費並應委任律師為訴訟代理人，始得上
訴。
中    華    民    國    96    年    3     月    2     日
                                    書記官  吳銘添
【附記】民事訴訟法第466條之1：
(1)對於第二審判決上訴，上訴人應委任律師為訴訟代理人。但上
  訴人或其法定代理人具有律師資格者，不在此限。
(2)上訴人之配偶、三親等內之血親、二親等內之姻親，或上訴人
  為法人、中央或地方機關時，其所屬專任人員具有律師資格並
  經法院認為適當者，亦得為第三審訴訟代理人。
民事訴訟法第466條之2：
上訴人無資力委任訴訟代理人者，得依訴訟救助之規定，聲請第
三審法院為之選任律師為其訴訟代理人。


司法院資訊處製作；財團法人民間司法改革基金會備份。
